【裁判字號】    99,再,6
【裁判日期】    990324
【裁判案由】    返還無權占有土地
【裁判全文】
臺灣高等法院臺南分院民事裁定  99年度再字第6號
再審聲請人  甲○○
            乙○○
再審相對人  丙○○
上列當事人間因請求返還無權占有土地事件，再審聲請人等對於
中華民國99年2月5日本院確定裁定（98年度再字第17號），聲請
再審，本院裁定如下：
    主  文
再審之聲請駁回。
再審聲請訴訟費用新臺幣壹仟元由再審聲請人等負擔。
    理  由
一、本件聲請再審意旨略以：
  (一)裁定已經確定而有第496條第1 項或第497條之情形者，得準
    用本編之規定，聲請再審，民事訴訟法第507條定有明文。
  (二)按所有人對無權占有其所有物者，得請求返還之，民法第76
    7 條前段定有明文。再審相對人對於其占有雲林縣西螺鎮○
    ○段698-7、698地號部分土地（下稱系爭土地），並於其上
    分別蓋有建物及圍牆，未能舉證證明有何占用之合法權源，
    自屬無權占有。從而，再審聲請人等本於無權占有之法律關
    係，請求再審相對人返還無權占有之系爭土地，於法顯有理
    由。
  (三)民事訴訟法第502 條所謂再審之訴不合法，係指再審之訴不
    合程式，或已逾期間，或法律上不應准許者而言，至再審之
    訴以發見未經斟酌之證物為再審之理由者，縱其證物實無可
    採，亦為再審之訴無理由而非不合法（最高法院民國﹝下同
    ﹞48年台抗字第0188號判例）。原裁定以再審之聲請不合法
    ，予以駁回，與民事訴訟法第502條、第507條規定有違誤。
  (四)再審聲請人等發現臺灣雲林地方法院（下稱雲林地院）86年
    度訴字第333號及鈞院87年度上字第130號請求返還無權占有
    土地事件確定判決，所採為證據之鑑定圖有適用法規顯有錯
    誤之情形，因其Ｂ、Ｈ點連接線，為西螺段698-7、698-1地
    號之經界線，與另雲林地院81 年度訴字第464號和解分割之
    土地複丈成果圖所示乙案不符；且內政部國土測繪中心（下
    稱國土測繪中心）鑑定人員蔡長勳實地測定界址時，拒絕標
    示鑑定圖Ｃ點；而Ｂ點標示在造景花台上，與第一審之鑑定
    圖不符。該界標超越建築線屬於道路，已超過西螺段 698-1
    與698 地號土地範圍，請求行文國土測繪中心調閱鑑測資料
    。又再審聲請人等認確定判決所據之鑑測原圖有變造嫌疑之
    確實新事證，並非以同一事由聲請再審。原確定裁定未依聲
    請調閱國土測繪中心鑑測資料，即依不合法駁回其再審聲請
    ，顯有未調查之違法，適用法規顯有錯誤。
  (五)再審聲請人等發現確實之新事證，茲將證物陳明於後：
  1.本件國土測繪中心鑑定人員蔡長勳逕行更改雲林地院（81年
    度訴字第0464號）請求分割共有物事件和解筆錄（81年12月
    09日）所附雲林縣西螺地政事務所土地複丈成果圖（81年11
    月25 日）所示乙案內容，即西螺段698-1、698-7、698地號
    之地籍圖圖形及界址與經界線，有違法與不當之處：
  (1)依鑑定圖所附圖例，圖示甲之Ｂ點為西螺段698-1與698地號
    之界址點；但藉由「土地測量局校對章」之校對，圖示乙之
    Ｂ點更改為西螺段698-1及698-7地號之界址點。其鑑定圖之
    正確性，請詳實審察。
  (2)鑑定圖所採用之鑑測原圖有「未依據西螺地政事務所保管之
    地籍圖謄繪本有關西螺段698-1、698-7、698 地號土地地籍
    圖經界線」之嫌疑。即更改西螺段698-1與698-7地號法院和
    解分割點及經界線，與更改西螺段698-1與698地號之界址點
    及經界線。
  2.請行文國土測繪中心調閱鑑測資料計九頁（鑑測雲林縣西螺
    鎮○○段698、698之7地號等土地案，86年11月18 日鑑定書
    ﹝含圖﹞、圖根測量表、光線法計算表、鑑測原圖等）。
  (六)另  鈞院98年度再字第17號確定裁定係以再審聲請人等之聲
    請，違反民事訴訟法第498條之1規定為理由，駁回聲請。惟
    自始並未進行實質審理，若詳實審閱明察，並非無調查證據
    進而就民事實體事實具體認定之問題。再審聲請人等請求調
    閱證據（國土測繪中心鑑測資料），但原裁定並未調閱，即
    依民事訴訟法第498條之1裁定駁回，顯有未調查之違法，適
    用法規顯有錯誤。再審聲請人等於前此提出再審狀，均已於
    聲請再審狀內表明再審理由，並已指明確定裁定有如何合於
    法定再審事由之具體情事，然前此歷次各裁判尚有未進而審
    究之處，故原確定裁定適用法規顯有違法，再審聲請人等聲
    請再審應屬合法。
二、按再審之訴，法院認無再審理由，判決駁回後，不得以同一
    事由，對於原確定判決或駁回再審之訴之確定判決，更行提
    起再審之訴。又再審之訴不合法者，法院應以裁定駁回之；
    民事訴訟法第498條之1及第502條第1項分別定有明文。次按
    裁定已確定者，而有民事訴訟法第496條第1 項或第497條之
    情形，得準用本編之規定，聲請再審；民事訴訟法第507 條
    亦定有明文。再者，對於已確定之再審判決，民事訴訟法既
    無不得提起再審之訴之限制，即非不得提起再審之訴（最高
    法院53年台上字第0986號判例參照）。另按對於確定裁定聲
    請再審，依民事訴訟法第507條準用同法第501條第1項第4款
    之規定，必須表明再審理由；又所謂表明再審理由，必須指
    明確定裁定有如何合於法定再審事由之具體情事始為相當。
    倘僅泛言有何條款之再審事由，而無具體情事者，仍難謂已
    合法表明再審事由；既未合法表明再審事由即為無再審之事
    由，性質上無庸命其補正（最高法院61年台再字第0137號及
    64年台聲字第76號判例參照）。
三、經查：
  (一)本件再審聲請人等係對本院98年度再字第17號駁回其再審聲
    請之確定裁定（下稱本院原確定裁定）聲請再審，而請求廢
    棄該裁定，渠等既僅係對本院原確定裁定聲請再審，而未併
    請求廢棄先前本院及原法院歷次所為各裁定，本院自應僅就
    該原確定裁定有無再審之理由而為審酌認定即可。次按再審
    之訴，應於30日之不變期間內提起。前項期間，自判決確定
    時起算，判決於送達前確定者，自送達時起算；其再審之理
    由發生或知悉在後者，均自知悉時起算。又判決，於上訴期
    間屆滿時確定。至不得上訴之判決，於宣示時確定；不宣示
    者，於送達時確定。另寄存送達，自寄存之日起，經10日發
    生效力；民事訴訟法第500條第1項及第2項前段、第398條第
    1項前段、第2項及第138條第2項分別定有明文；本院原確定
    裁定係於99年02月10日寄存於雲林縣警察局西螺分局西螺派
    出所，有對再審聲請人等二人之送達證書各一份影本在卷可
    稽（見本院卷第09至10頁），是應自該日起，經10日（即自
    同年月20日起）發生效力。嗣再審聲請人等於99年3月6日具
    狀向本院提起本件再審之聲請，並未逾民事訴訟法第500 條
    第1項規定之30日之法定不變期間，合先敘明。
  (二)本件再審聲請人等聲請再審，係以渠等發現請求返還無權占
    有土地事件（即雲林地院86年度訴字第0333號及本院87年度
    上字第0130號）確定判決（下稱本院原確定判決）所據之鑑
    測原圖有變造嫌疑之確實新事證（發現未經斟酌之證物），
    而非以同一事由聲請再審；本院原確定裁定未依聲請調閱內
    政部國土測繪中心鑑測資料，即依不合法駁回其再審聲請，
    顯有未調查之違法，其適用法規顯有錯誤等語，為其本件聲
    請再審之事由。
  (三)惟按：
  (1)本件再審聲請人等據以提起聲請再審之本院原確定裁定，已
    於該裁定理由中敘明：「‧‧惟再審聲請人前此已就上開本
    院確定判決提起再審之訴，經本院於90年02月27日以89年度
    再字第38號確定判決駁回其再審之訴；其就該再審判決提起
    再審之訴，又經本院於92年05月30日以90年度再字第24號判
    決詳具理由駁回其再審之訴確定；其復再次就再審判決提起
    再審之訴，經本院以92年度再字第12號裁定駁回其再審之訴
    。聲請人此後即對本院確定再審裁定聲請再審，分別經本院
    以93年度再字第01號、94年度再字第8號、95年度再字第2號
    、95年度再字第07號、95年度再字第11號、95年度再字第13
    號、96年度再字第9號、96年度再字第12號、96年度再字第2
    2號、97年度再字第2號、97年度再字第14號、97年度再字第
    18號、98年度再字第03號、98年度再字第11號及98年度再字
    第14號等訴訟程序受理在案，且均以其係以同一事由，更行
    提起再審為由，裁定駁回其再審聲請確定，上開各情，亦經
    本院依職權調閱上開卷宗核閱屬實。本件再審聲請人復持上
    開相同理由，就駁回再審之原確定裁定提起再審，違反上開
    民事訴訟法第498條之1規定，為法律上不應准許，依首揭說
    明，聲請人之聲請再審，於法自有未合，自應予駁回。」等
    語為由，而駁回渠等再審之聲請確定；有本院98年度再字第
    17號民事裁定一份附卷可稽（見本院卷第7至8頁）。顯見本
    院原確定裁定並無就已經存在並已為證據聲明之證據，第二
    審並未認為不必要，而仍忽略證據聲明未為調查，或已為調
    查而未就其調查之結果予以判斷者之情形。因之，再審聲請
    人等就此部分所指，自無所依據。
  (2)又經本院核閱再審聲請人等聲請再審之意旨以察，再審聲請
    人等於本件聲請意旨所指摘之事由，除其中部分與本院原確
    定裁定聲請之事由為同一者外；至其餘聲請再審之事由，究
    之僅係渠等個人就事實所為之陳述、或就系爭土地實體法上
    權利歸屬之主觀法律見解及渠等於實體法上之權利主張，已
    與所謂「適用法規顯有錯誤」，係指所適用之法規顯然不合
    於法律規定，或與司法院現尚有效之大法官會議之解釋，或
    法院尚有效之判例顯然違反者之得提起再審之要件（司法院
    大法官會議釋字第177號解釋、最高法院60年台再字第170號
    、同院63年台上字第0880號判例及同院87年度台上字第1936
    號判決參照），顯有未合。況所指之情事於前訴訟程序業已
    提出並經法院斟酌，即與發現未經斟酌之新證物，得依民事
    訴訟法第496條第1項第13款規定提起再審之訴之規定不合（
    最高法院79年度台上字第1835號判決參照）；從而再審聲請
    人等此部分所指，亦與「發現未經斟酌之新證物」之再審事
    由有間，仍不足採。
  (3)按當事人提起再審之訴或聲請再審，雖聲明係對某件再審判
    決或裁定為再審，但審查其再審訴狀理由，實為指摘原確定
    裁判或前次之再審裁判如何違法，而對該聲明不服之再審裁
    定，則毫未指摘有何法定再審理由，此種情形，可認為未合
    法表明再審理由，逕以其再審之聲請為不合法駁回之（最高
    法院69年2月5日第03次民事庭會議決定(一)參照）。經查本件
    再審聲請人等聲請再審之理由，係以渠等發現本院原確定判
    決所依據之鑑定圖有變造嫌疑之確實新事證，而此部分顯係
    本院原確定判決（87年度上字第0130號）有發現未經斟酌之
    新證物之再審事由，並非對本院原確定裁定（98年度再字第
    17號）有再審事由之指摘論據。則揆諸前揭說明，當可認乃
    屬未合法表明再審理由，應逕以其再審之聲請為不合法駁回
    者。據此，既無合法再審事由，本院原確定裁定自無依聲請
    向雲林縣政府調閱建造執照申請卷宗之必要。再審聲請人等
    謂有未調查之違法而有民事訴訟法第496條第1項第1 款「適
    用法規顯有錯誤」及第13款「發現未經斟酌之證物」之再審
    事由云云，自屬無據。又本件再審之聲請既與聲請再審規定
    之要件未合，則再審聲請人等請求本院調閱國土測繪中心鑑
    測資料，即無必要。
  (4)此外，再審聲請人亦未確切指明本院原確定裁定有如何合於
    法定再審事由之具體情事，而僅泛言本院原確定裁定適用法
    規不當，已難認其聲請再審為合法；而再審聲請人復以同一
    事由，對於駁回再審聲請之本院原確定裁定，更行聲請再審
    ；則揆諸前揭說明，本件再審之聲請顯於法有所未合，應予
    駁回。
  (5)另按法院判決確定後，即生一定之效力，法院及當事人均應
    受其拘束，本於公益上之理由，不許當事人此後任意爭執其
    當否，藉以維持因判決而確定之法律關係，庶免纏訟不休之
    弊。故對有同法第496 條規定之重大瑕疵之確定判決，例外
    許當事人得請求法院更為審判，以保護正當當事人之權益，
    此再審制度之所由設也；然究屬依審級而建立之訴訟制度之
    例外，判決如有瑕疵，在確定前，當事人本得循上訴程序謀
    求救濟，非至上訴程序已盡，不得提起再審之訴，否則不免
    致審級制度名存實亡。故同法第496條第1項但書規定當事人
    已依上訴主張其事由者，即不得以確定終局判決有該條項各
    款事由，以再審之訴聲明不服。亦即確定終局判決雖有該條
    項各款得為再審理由之情形，如當事人在前訴訟程序已依上
    訴主張之而無效果，經上訴審法院駁斥其主張者，即不許再
    以之為再審理由，併予敘明。
四、據上論結，本件再審之聲請為不合法，應依民事訴訟法第50
    7條、第505條、第498條之1、第502條第1項、第95條、第78
    條及第85條第1項前段，裁定如主文。
中    華    民    國    99    年    3     月    24    日
                  民事第三庭    審判長法  官  張世展
                                      法  官  蘇重信
                                      法  官  王浦傑
上為正本係照原本作成。
不得抗告。
中    華    民    國    99    年    3     月    24    日
                                      書記官  吳秋賢

司法院資訊處製作；財團法人民間司法改革基金會備份。
